【裁判字號】    95,家訴,108
【裁判日期】    951228
【裁判案由】    給付扶養費
【裁判全文】
臺灣桃園地方法院民事判決             95年度家訴字第108號
原      告  甲○○
訴訟代理人  葉民文律師
被      告  丙○○
            乙○○    原住桃園.
                      現應受.
上列當事人間請求給付扶養費事件，本院於民國95年12月14日言
詞辯論終結，判決如下：
    主      文
被告丙○○、乙○○應自民國九十四年五月起至原告死亡之日止
，按月於每月五日前分別給付原告新台幣壹萬貳仟元及陸仟元。
原告其餘之訴駁回。
訴訟費用由被告丙○○十分之三，被告乙○○負擔十分之二，餘
由原告負擔。
本判決第一項中，被告應給付原告自民國九十五年一月起至九十
五年十二月份止之扶養費合計新台幣貳拾壹萬陸仟元，得假執行
。其餘原告勝訴部分，到期部分新台幣壹拾肆萬肆仟元於原告分
別以新台幣參萬貳仟元、壹萬陸仟元為被告丙○○、乙○○供擔
保後，得假執行；未到期部分，原告得於各該月遲延給付之翌日
（六日）分別以每月新台幣肆仟元、貳仟元為被告丙○○、乙○
○供擔保後，得假執行。
原告其餘假執行之聲請駁回。
    事實及理由
一、被告丙○○、乙○○經合法通知，未於最後言詞辯論期日到
    場，核無民事訴訟法第386條所列各款情形，爰依原告之聲
    請，由其一造辯論而為判決。
二、原告起訴主張：被告二人為原告之婚生子女，依民法第1114
    條之規定，被告二人對原告負有法定扶養義務，原告為民國
    19年7月13日生，現年近75歲，且因痼疾行動不便，又因不
    識字而無任何謀生能力，被告二人均值壯年，被告丙○○資
    產超過新台幣（下同）20,000,000元，被告乙○○亦有薪資
    所得，其等二人均無任何無法履行義務之情狀，惟被告二人
    不但自94年4月間起即遺棄原告不顧，並明示拒絕扶養原告
    ，任令原告流落於親屬間，至無奈寄居於親友家中，生活困
    窘，處境堪虞，僅靠他人零星接濟。又原告除被告二人外，
    僅餘高齡之兄長及妹妹等近親各一人，根本不足親屬會議之
    法定人數，是原告事實上無從依民法第1130條、1131條及第
    1132條第1項之規定召集親屬會議或請求法院指定親屬召開
    親屬會議，顯有不能召開或召開顯有困難之情，實有以法院
    裁判扶養方式之必要。再依原告之年齡及智識程度，原告全
    無謀生能力，而原告腿部宿疾，亦造成生活不便需他人從旁
    協助，將較一般人支出更多醫療照護及交通費用，且被告拒
    絕與原告同居照護，使原告形同獨居老人，更會增加原告日
    常生活之不便，斟酌行政院主計處九十二年度中華民國台灣
    地區家庭收支調查報告表之記載，每人每年平均支出（包含
    消費性及非消費性支出）為新台幣372,552元，及原告目前
    健康情形，暨持續之物價上升等一切情狀，原告之扶養費以
    每年420,000元計應屬允當。而為原告日常生活計，房租、
    水電等等必要支出，均是按月發生，上開金額宜按月給付為
    適當，每月之金額即為35,000元，而被告二人自94年4月間
    起即未盡扶養義務，故原告得請求被告二人自94年5月1日按
    月給付原告扶養費35,000元等語。並聲明：(一)被告應自94年
    5月1日起至原告死亡之日止，按月給付原告35,000元。(二)原
    告願供擔保，請准宣告假執行。
三、被告丙○○則以：原告在伊年幼時即離家，未對伊善盡保護
    教養之義務，於情理上不應對伊請求扶養費。況被告於離家
    後在工廠工作，退休時領有一筆退休金，嗣因被告乙○○拿
    走原告積蓄，並遺棄原告，原告始陷於生活困境，伊不願給
    付原告扶養費等語置辯。被告乙○○未於言詞辯論期日到場
    ，亦未提出書狀作何聲明或陳述。
四、按扶養之方法，由當事人協議定之。不能協議時，由親屬會
    議定之，民法第一千一百二十條定有明文；又按受扶養權利
    者，應否與負扶養義務者同居一家而受扶養，抑應彼此另居
    ，由負扶養義務者按受扶養權利者需要之時期，陸續給付生
    活資料或撥給一定財產，由受扶養權利者自行收益以資扶養
    ，係屬扶養方法之問題，依民法第1120條之規定，應由當事
    人協議定之，不能協議時，應由親屬會議定之。對於親屬會
    議之決議有所不服，或親屬會議仍不能議定時，始得向法院
    聲訴，請求法院判決定之（最高法院26年鄂上字第401號及
    45年台上字第346號判例參照）。準此，本件原告即扶養權
    利人主張被告二人即扶養義務人應分別按月給付扶養費供伊
    生活之用，而被告二人並未抗辯以迎養於扶養義務人之家或
    其他扶養方法定其扶養方法，被告丙○○僅係對於原告是否
    得請求給付扶養費之實體上理由予以爭執，應認對於給付扶
    養費之扶養方法並無爭議，自無所謂扶養方法不能協議而須
    由親屬會議決定之情事，是原告提起本件訴訟，核無欠缺權
    利保護要件之情形，先予敘明。
五、原告主張其係19年7月13日生，已年滿76歲，被告乙○○、
    丙○○分別為被告之長女、長子等事實，業據其提出戶籍謄
    本為證，且為被告丙○○所不爭執，堪信為真正。原告又主
    張其年老力衰無從謀生，被告二人皆拒不履行扶養義務，以
    目前臺灣社會生活實際現況，原告每月之生活費用為35,000
    元，則被告二人應自94年5月1日起至原告死亡之日止，每月
    各給付原告扶養費35,000元等語，惟為被告丙○○所否認，
    並以上述情詞置辯，故本件兩造之爭點在於：原告得否請求
    被告二人扶養？扶養費每月若干？
六、原告得否請求被告二人扶養？
  (一)按「直系血親相互間互負扶養之義務。」、「受扶養權利者
    ，以不能維持生活而無謀生能力者為限。前項無謀生能力之
    限制，於直系血親尊親屬不適用之。」民法第1114條第1款
    、第1117條分別定有明文。所謂「不能維持生活」，係指不
    能以自己之財產及勞力所得以維持自己之生活而言。所謂「
    無謀生能力」，並不專指無工作能力者而言，雖有工作能力
    而不能期待其工作（如因病不能工作、因照顧幼兒而無法工
    作等），或因社會經濟情形失業，雖已盡相當之能事，仍不
    能覓得職業者，亦非無受扶養之權利，至扶養權利人對於其
    不能維持生活而無謀生能力之原因是否有過失，則可不問。
  (二)查原告為被告二人之母即直系血親尊親屬，依上開規定，原
    告不能維持生活，被告二人對原告即負有扶養之義務，而原
    告係19年7月31日生，於95年7月6日提起本件訴訟時，年近
    75歲，名下並無財產，亦未辦理92年度至94年度綜合所得稅
    結算申報，有稅務電子閘門財產所得調件明細表在卷可稽，
    並為被告丙○○所不爭執，故原告主張其無業，不能維持自
    己生活等語，應可採信，其請求被告二人負擔扶養義務，於
    法有據。至被告丙○○辯稱：原告於其年幼時並未善盡保護
    教養之義務乙節，查子女對父母之扶養義務為法所明定，且
    不以父母曾撫育子女為前提，縱原告未曾撫育被告二人，亦
    不妨礙其對被告二人之受扶養權利。
七、關於被告二人扶養費之酌定：
  (一)按扶養之程度，應按受扶養權利者之需要，與負扶養義務者
    之經濟能力及身分定之，民法第一千一百十九條定有明文。
    又依行政院主計處公布之中華民國臺灣地區93年度家庭收支
    調查報告，桃園縣每戶戶內平均人數為3.83人，每戶年平均
    消費支出為738,518元，換算年平均每人消費支出為192,824
    元，換算每月每人平均消費支出為16,068元。又受扶養權利
    人之需要，除食衣住行育樂之日常生活費用外，尚包括受扶
    養權利者患病時，必須支出之醫藥費用，亦為維持生活所需
    要之費用（最高法院29年上字第112號判例參照）。本院審
    酌原告之年齡、健康情形及原告所在地區即桃園縣之每人每
    月消費支出等情，認原告主張每月所需之生活費用、醫療費
    用為35,000元，尚屬過高，應以每月18,000元為適當。
  (二)被告丙○○固稱目前並無工作，亦無收入等語，惟經本院調
    取被告二人之財產所得資料，被告丙○○於94年間除有所得
    4,397元外，另有土地6筆，房屋1筆，該等不動產總額合計
    21,148,700元，另被告乙○○於94年間之薪資所得為125,00
    0元，名下有汽車兩輛，分別為日產車廠1996年份及福特六
    合車廠1988年份，足見彼等均有扶養原告之能力。
  (三)按負扶養義務者有數人，而其親等同一時，應各依其經濟能
    力分擔義務，民法第1116條之1及第1115條第3項分別定有明
    文。查原告僅有被告等二名子女，依上開規定，被告二人自
    應各依其經濟能力分擔扶養原告之義務。本院既酌定原告每
    月之扶養費用為18,000元，而依上開財產資料，被告丙○○
    之經濟狀況優於被告乙○○，故本院認應由被告丙○○分擔
    原告之扶養費三分之二，餘由被告乙○○負擔較為公允，則
    被告丙○○每月應分擔之扶養費用為12,000元，被告乙○○
    每月應負擔之扶養費為6,000元。
八、又按請求將來給付之訴，以有預為請求之必要者為限，得提
    起之，民事訴訟法第246條定有明文。查被告二人確有扶養
    原告之義務，而被告二人自94年5月起即未再扶養原告，已
    如前述，是被告二人對原告之扶養義務顯有到期不履行之虞
    。從而，原告依據扶養費請求權，請求被告丙○○、乙○○
    分別自94年5月起至被告死亡之日止，按月分別給付原告扶
    養費12,000元及6,000元部分，自屬應予准許；逾此範圍之
    請求，即屬無據，應予駁回。
九、末按命履行扶養義務之判決，應依職權宣告假執行，但以起
    訴前最近六個月分，及訴訟中履行期已到者為限，民事訴訟
    法第389條第1項第2款定有明文。查原告係於94年7月6日起
    訴，故起訴前最近6個月之扶養費為108,000元（18,000×6
    ＝108,000），及自95年7月起至95年12月止，已到期之扶養
    費共6個月為108,000元，合計216,000元，依上述規定，應
    依職權宣告假執行。其餘原告勝訴部分，原告陳明願供擔保
    ，聲請宣告假執行，經核並無不合，爰酌定相當之擔保金額
    宣告之；至原告敗訴部分，其假執行之聲請及失所附麗，應
    併予駁回。
十、據上論結，本件原告之訴為一部有理由、一部無理由，依民
    事訴訟法第385條第1項前段、第79條、第85條第1項但書、
    第389條第1項第2款、第390條第2項，判決如主文。
中    華    民    國    95    年    12    月    28    日
                  家事法庭法  官  劉佩宜
以上正本係照原本作成
如對本判決上訴，須於判決送達後20日內向本院提出上訴狀
中    華    民    國    95    年    12    月    28    日
                          書記官  陳月桂


司法院資訊處製作；財團法人民間司法改革基金會備份。
